臺灣高等法院刑事判決　　　　　　　　96年度上訴字第1429號
上　訴　人　台灣桃園地方法院檢察署檢察官
上　訴　人
即　被　告　丙○○
　　　　　　　　　　　號5樓
　　　　　　丁○○
　　　　　　戊○○
　　　　　　　　　　　1號
被　　　告　庚○○
　　　　　　　　　　　號
共　　　同
選任辯護人　蔡志雄　律師
上列上訴人因被告偽造文書等案件，不服臺灣桃園地方法院95年
度訴字第487號，中華民國96年2月7日第一審判決（起訴案號：
臺灣桃園地方法院檢察署93年度偵字第14949號），提起上訴，
本院判決如下：
    主  文
原判決關於丙○○、丁○○、戊○○部分撤銷。
丙○○、丁○○、戊○○無罪。
其餘上訴駁回。
    理  由
一、公訴意旨略以丙○○、丁○○、戊○○、宋洪照（民國66年
    1月15 日死亡）與賴甲○○、陳宋新妹、詹宋菊、宋合妹、
    辛○○○、乙○○、己○○等人為兄弟姐妹關係；宋木秀及
    宋鍾滿妹為上開宋氏兄弟姐妹之父母；庚○○、宋雲榜、宋
    秀媛及宋雲統為已故宋洪照之子女。宋木秀於民國67年7月2
    3 日死亡，於宋木秀尚在治喪之期間，丙○○、丁○○、戊○○及庚○○4 人，竟共同基於為自己不法所有之概括犯意
    聯絡，推由丙○○出面，分別先後單獨向宋家姐妹佯稱：父
    親身後獨留老邁母親1 人，為保障母親生活無虞，共盡孝心
    ，希望兄弟姐妹一起將應繼承的父親遺產過戶移轉給母親1
    人，等母親百年之後再行分割等語，使宋家姐妹陷於錯誤，
    不疑有他，除分別表示同意外，同時，在丙○○之催促下，
    或主動的申請印鑑證明交給丙○○，或被動的由丙○○帶同
    前往戶政事務所申請印鑑證明並交付之，以供丙○○辦理遺
    產過戶給母親之事宜。詎丙○○、丁○○、戊○○、庚○○
    4人不但未將宋家姐妹所應繼承自父親的遺產過戶給母親，
    反基於共同偽造私文書及偽造印章、印文之犯意聯絡，推由
    丙○○出面，偽造繼承權拋棄證明書1 紙，丙○○於該紙證
    明書上偽簽宋家姐妹及宋鍾滿妹之簽名，且未經同意，於其
    上蓋上陳宋新妹、詹宋菊、乙○○之前與印鑑證明一同交付
    之印鑑章，並偽造賴甲○○、己○○、宋黃美玉之印鑑章蓋
    之，另宋合妹之部分則係丙○○帶同宋合妹申請印鑑證明之
    時，趁機持宋合妹之印鑑章蓋之，足生損害於宋家姐妹及印
    鑑管理之正確性。其後，於88年8月間，被告等4人明知為不
    實之事項，卻利用上開偽造之繼承權拋棄證明書向該地政事
    務所申辦繼承暨分割登記予丙○○、丁○○、戊○○、庚○○及不知情之宋雲榜、宋雲統、宋秀媛等人，足生損害於宋
    家姐妹及土地登記之正確性。嗣宋鍾滿妹於88年1月20 日死
    亡後，丙○○遲遲未提及前述遺產之繼承與分割等事，迄92
    年上旬，宋家姐妹等人察覺有異，遂向桃園縣平鎮市地政事
    務所調閱相關繼承資料，始悉上情，方知受騙，並經賴甲○○、辛○○○、乙○○、己○○告訴等，因認被告四人涉犯
    刑法第216條、第210條行使偽造私文書、同法第214 條使公
    務員登載不實及第339條第2項詐欺得利等罪嫌。
二、按犯罪事實應依證據認定之，無證據不得認定犯罪事實；不
    能證明被告犯罪者，應諭知無罪之判決，刑事訴訟法第154
    條第2項、第301條第1 項分別定有明文。所謂證據，須適於
    為被告犯罪事實之證明者，始得為斷罪之資料；如未能發現
    相當證據，或證據不足以證明，自不能以推測或擬制之方法
    ，以為裁判之基礎（最高法院29年上字第3105號、40年台上
    字第86號判例參照）。且刑事訴訟上證明之資料，無論其為
    直接或間接證據，均須達於通常一般之人均不致有所懷疑，
    而得確信其為真實之程度，始得據為有罪之認定，若其關於
    被告是否犯罪之證明未能達此程度，而有合理懷疑之存在，
    致使無從形成有罪之確信，根據「罪證有疑，利於被告」之
    證據法則，即不得遽為不利被告之認定（最高法院76年台上
    字第4986號判例參照）。其以情況證據（即間接證據）斷罪
    時，尤須基於該證據在直接關係上所可證明之他項情況事實
    ，本乎推理作用足以確證被告有罪，方為合法，不得徒憑主
    觀上之推想，將一般經驗上有利被告之其他合理情況逕予排
    除（最高法院32年上字第67號判例參照）。又告訴人之告訴
    ，係以使被告受刑事追訴為目的，其指訴是否與事實相符，
    仍應調查其他證據，以資審認，即須藉由補強證據之存在，
    以增強或擔保告訴人陳述之證明力，必被害人所述被害情形
    ，無瑕疵可擊，且就其他方面調查，又與事實相符，始足據
    為有罪判決之基礎（最高法院87年度台上字第2176號、81年
    度台上字第3539 號判決意旨參照）。本件訊據被告丙○○、
    丁○○、戊○○、庚○○否認有公訴人所指之前揭犯行，查
    證人宋魏枝妹於原審證稱其公公宋木秀曾提過說他一大把年
    紀了，想要把財產交給幾個兒子先分好，將來才不會吵架，
    他說女兒嫁出去了，夫家都有財產，就不要分了，我公公（
    宋木秀）過逝後，我婆婆（宋鍾滿妹）有到我家，我住台北
    ，他說女孩子蓋章不可以白蓋，蓋好後要給她們錢，是蓋拋
    棄書的章，至於要給多少錢，那是長輩的錢，我不知道，我
    婆婆是說到要現金，不要財產，要土地沒有用，我婆婆回去
    後，我有跟我先生（丙○○）說這件事，後來我婆婆有說給
    錢了，他說已經蓋了，所以要給他們錢等（原審卷一第59頁
    至第61頁、第65頁、第66頁、第70頁），證人吳秀香於原審
    亦證稱我婆婆（宋鍾滿妹）說我公公（宋木秀）已經過逝了
    ，希望把財產弄清楚，他說他不要財產，要有現金用，希望
    他兒子拿一些錢給他就好了，我婆婆還有一次說財產沒有很
    多，女兒嫁出去了，很有錢，不要再分公公的財產了，女兒
    有拿錢，多少錢我不清楚，婆婆說女兒蓋章要拿一些錢給她
    們等（原審卷一第73頁至第76頁），且民間習俗確有女子雖
    得繼承，惟於繼承開始時拋棄之情事，此為本院職務上所已
    知者，並經臺灣民事習慣調查報告一書亦有載明（見該書第
    336頁、第337頁），再證人陳宋新妹於原審證稱丙○○在父
    親出殯後，曾與母親一起至其家中，丙○○並帶其至戶政事
    務所辦證件，就是辦了一張紙，辦好後就被丙○○拿走，我
    母親在我搬入新家的時候，有拿三萬元給我，我父親過世之
    後沒有多久，就拿錢給我了，這是辦了一張紙以後的事，有
    辦理印鑑證明，在辦理繼承的代書那裡交給丁○○等（原審
    卷一第159 頁、第162頁、第168頁），證人陳宋新妹此部分
    之所述與證人宋魏枝妹、吳秀香前揭之所述亦有相合之處，
    證人詹宋菊於原審亦證稱我父親過世後，丙○○帶我去申請
    印鑑證明，印章、印鑑證明均丙○○拿走，當時我在中壢買
    了一間房子，然後我母親在我二嫂那裡，我跟我一個妹妹去
    的時候，我母親就說二萬五千元給我買家具，錢是我母親給
    我的，印章是我的等（原審卷一第178頁、第181頁），顯然
    詹宋菊之印鑑證明及印章係其申請及交付宋予洪安。證人宋
    合妹於原審證稱丙○○去台中要我去申請印鑑證明，我就騎
    機車載丙○○至戶政事務所辦印鑑證明，辦好後丙○○就將
    印鑑證明拿走了，丙○○找我辦理印鑑證明，蓋了一些文件
    之後，我陸陸續續還有回去看我母親，當時我母親住在庚○○家中，我也很放心，我母親也很放心，我父親撿骨進塔的
    時候，我母親說這裡有一點錢，我父親死的時候，沒有分到
    手尾錢，一人給我們一點，我也有拿，大概一、二萬元，當
    時是在庚○○家等（原審卷二第第25至28頁、第38頁、第39
    頁），證人辛○○○於原審證稱繼承權拋棄證明書上的章是
    我的章，丙○○去我家，然後他說要辦過戶，我就把章交給
    他，是我父親過世沒有多久等（原審卷二第第60頁、第61頁
    ），證人賴甲○○於原審證稱是丙○○出面跟我說，他拿了
    我的印章等（原審卷二第68頁），證人己○○於原審證稱我
    記得我有申請印鑑證明，好像是丙○○到我工作的地方找我
    ，是在我父親出殯過後一陣子，我有交印鑑證明給丙○○等
    （原審卷二第71頁、第73頁），證人乙○○於本院亦證稱印
    章是我的，印鑑證明也是我的。在民事庭裡面有跟法院說，
    我母親有給我錢，我是要買車子的錢，是我媽媽給我買摩托
    車的錢，印章我有交給我哥哥丙○○一段時間，他後來再還
    我等，且依卷附陳宋新妹、詹宋菊、宋合妹、賴甲○○、辛○○○、乙○○、己○○等人之印鑑證明觀之，其等均係於
    印鑑登記當日同時申請印鑑證明，而申辦印鑑證明依印鑑登
    記辦法須當事人親自辦理，足見宋家姊妹當係親自前往戶政
    事務所申辦印鑑登記同時申請印鑑證明無訛，況經比對繼承
    權拋棄證明書與各印鑑證明上之印文後，二者之型式、字體
    亦無不同，有繼承權拋棄證明書、印鑑證明等件在卷可考，
    足見前揭繼承權拋棄證明書、印鑑證明等當係前揭之宋家姊
    妹同意辦理及交付處理，況若如告訴人所述欲將宋木秀之遺
    產先過戶給宋鍾滿妹，待宋鍾滿妹百年之後再由兄弟姊妹分
    配遺產等，何以經長期未辦理而未查究，亦不合常情，且前
    揭宋家姊妹等之告訴及證述前後所述不一，又無積極之事證
    足以證明與事實相符，是前揭宋家姊妹等之告訴及證述之沒
    有申請印鑑證明，沒有蓋章，所蓋之章看起來不像其印章，
    沒有交付印章，欲將宋木秀之遺產先過戶給宋鍾滿妹，待宋
    鍾滿妹百年之後再由兄弟姊妹分配遺產等均無可採，況本件
    亦無被告等人如何去偽造前揭宋家姊妹印鑑證明或偽刻其印
    章等之積極事證，況民間習俗確有女子雖得繼承，惟於繼承
    開始時拋棄之情事，此為本院職務上所已知者，並經臺灣民
    事習慣調查報告一書亦有載明 （見該書第336頁、第337頁）
    ，且依申辦印鑑證明依印鑑登記辦法須當事人親自辦理，足
    見宋家姊妹當係親自前往戶政事務所申辦印鑑登記同時申請
    印鑑證明無訛，況經比對繼承權拋棄證明書與各印鑑證明上
    之印文後，二者之型式、字體亦無不同，有繼承權拋棄證明
    書、印鑑證明等件在卷可考，足見前揭繼承權拋棄證明書、
    印鑑證明等當係前揭之宋家姊妹同意辦理及交付處理，且被
    告等據前揭真實之文件依法向地政事務所申辦繼承暨分割登
    記予丙○○、丁○○、戊○○、庚○○、宋雲榜、宋雲統、
    宋秀媛等人，自無使公務員登載不實及詐欺得利之情事，尚
    難僅憑前揭之宋家姊妹之指訴而無其他積極之補強證據之存
    在，遽為被告等人不利之認定，是難認被告四人涉有前揭公
    訴人所指之刑法第216條、第210條行使偽造私文書、同法第
    214條使公務員登載不實及第339條第2項詐欺得利等之犯行
    ，再陳宋新妹、詹宋菊、宋合妹、賴甲○○、辛○○○、乙○○、己○○等人均為被告庚○○之姑姑，衡情被告庚○○
    當不致敢無禮逾越輩分而向屬其姑姑輩之宋家姊妹探詢是否
    拋棄繼承權。且參酌證人詹宋菊於原審證稱庚○○並沒有為
    宋木秀遺產要先過戶給宋鍾滿妹之事與其接觸過，都是丙○○跟其接觸等語（見原審卷一第179 頁），證人宋合妹於原
    審亦證稱庚○○並沒有跟其說過宋木秀土地之事等語（見原
    審卷二第37頁），證人辛○○○於原審證稱庚○○不可能跟
    其提財產要過戶給宋鍾滿妹的事等語（見原審卷二第65 頁）
    ，證人賴甲○○於原審證稱庚○○沒有跟其提過要先將其父
    親之遺產過戶給其母親，等其母親百年之後，全部再一起分
    等語（見原審卷二第68頁），益徵被告庚○○更未曾參與前
    揭公訴人所指之犯行，此外，復查無其他積極事證足以證明
    被告四人確有公訴人所指之前揭之犯行，自屬不能證明其犯
    罪，揆諸前揭法條、判例要旨及說明，自應為被告四人無罪
    之諭知。被告四人請求再傳訊證人辛○○○、陳宋新妹、詹
    宋菊、賴甲○○、宋合妹、己○○等，因該六證人於原審已
    到庭作證，且本件事證已明，核無必要。
三、原審就被告丙○○、丁○○、戊○○部分審理結果，予以論
    罪科刑，固非無見，惟查被告丙○○、丁○○、戊○○三人
    部分並無其他積極證據足以證明被告丙○○、丁○○、戊○○三人確有公訴人所指之前揭犯行，其犯罪自屬不能證明，
    原判決遽予論罪科刑，尚有未洽，被告就此提起上訴，指摘
    原判決不當，尚非無理由，公訴人上訴指謫原判決就被告丙○○、丁○○、戊○○部分不當為無理由，惟原判決此部分
    既有前揭未洽之處，仍應由本院將原判決此部分撤銷，而為
    被告丙○○、丁○○、戊○○無罪之諭知。又原審經審理結
    果，認無其他積極證據足資證明被告庚○○有公訴人所指之
    前開犯行，而為被告無罪之諭知，尚無不合，公訴人上訴指
    謫原判決此部分不當為無理由，應予駁回。
據上論斷，應依刑事訴訟法第368條、第369條第1項前段、第364
條、第301條第1項判決如主文。
本案經檢察官呂建昌到庭執行職務。
中　　華　　民　　國　　96　　年　　11　　月　　6　 　日
                  刑事第七庭  審判長法  官  黃麗生
                                    法  官  江國華
                                    法  官  許宗和
以上正本證明與原本無異。
檢察官如不服本判決，應於收受送達後十日內向本院提出上訴書
狀，其未敘述上訴之理由者並得於提起上訴後十日內向本院補提
理由書（均須按他造當事人之人數附繕本）。
                                    書記官  林淑貞
中　　華　　民　　國　　96　　年　　11　　月 　15　 　日
